ACORDAO-COMPLETO-2575278

ACÓRDÃO 1420/2023 ATA 3/2023 - SEGUNDA CÂMARA

VISTOS, relatados e discutidos estes autos referentes à Tomada de Contas Especial deflagrada pelo antigo Ministério da Justiça (atual Ministério da Justiça e Segurança Pública) contra a empresa Desarme e Segurança Ltda. e os Srs. Antônio Rangel Torres Bandeira, Edson Luiz Benício Leocádio, Sebastião Correia dos Santos e Rubem César Fernandes, em face da não comprovação da regular aplicação dos recursos repassados pela União à Viva Comunidade (Organização da Sociedade Civil de Interesse Público - Oscip) por força do Termo de parceria 20033059200800006, cujo objeto consistia na execução do "Projeto Segurança, Controle de Armas e Mobilização da Cidadania", que incluía o "Mapeamento do Comércio e Tráfico Ilegal de Armas no Brasil" e a realização da "Caravana do Desarmamento 2008".
ACORDAM os Ministros do Tribunal de Contas da União, reunidos em sessão da 2ª Câmara, ante as razões expostas pelo Relator, em:
9.1. julgar irregulares as contas dos Srs. Antônio Rangel Torres Bandeira, Edson Luiz Benício Leocádio, Sebastião Correia dos Santos e Rubem César Fernandes, com fundamento nos arts. 1º, inciso I, 16, inciso III, alíneas "b" e "c", 19, caput, e 23, inciso III, da Lei 8.443/1992;
9.2. julgar irregulares as contas da empresa Desarme e Segurança Ltda., com base nos arts. 1º, inciso I, 16, inciso III, alínea "c", 19, caput, e 23, inciso III, da Lei 8.443/1992;
9.3. condenar, solidariamente, os Srs. Antônio Rangel Torres Bandeira, Edson Luiz Benício Leocádio, Sebastião Correia dos Santos e Rubem César Fernandes e à empresa Desarme e Segurança Ltda. ao pagamento das quantias a seguir especificadas, atualizadas monetariamente e acrescidas dos juros de mora, calculados a partir das correspondentes datas até a efetiva quitação, fixando-lhes o prazo de 15 (quinze) dias, a contar do recebimento das notificações, para que comprovem, perante o Tribunal (art. 214, inciso III, alínea "a", do Regimento Interno/TCU) , o recolhimento da dívida ao Tesouro Nacional, na forma da legislação em vigor:
	Data de ocorrência
	Valor histórico (R$) 

	3/11/2008
	8.446,50

	1º/12/2008
	8.446,50

	23/12/2008
	8.446,50

	29/1/2009
	8.446,50

	2/3/2009
	8.446,50

	2/4/2009
	8.446,50

	30/4/2009
	8.446,50

	29/5/2009
	8.446,50

	7/7/2009
	8.446,50

	30/7/2009
	8.446,50

	4/9/2009
	8.446,50

	1º/10/2009
	8.446,50

	30/10/2009
	8.446,50

	2/12/2009
	8.446,50

	22/12/2009
	8.446,50

	5/2/2010
	8.446,50

	4/3/2010
	8.446,50

	6/4/2010
	8.446,50

	4/5/2010
	8.446,50

	8/6/2010
	8.446,50

	12/7/2010
	8.446,50

	9/8/2010
	8.446,50

	31/8/2010
	8.446,50

	6/10/2010
	8.446,50

9.4. aplicar, individualmente, aos Srs. Antônio Rangel Torres Bandeira, Edson Luiz Benício Leocádio, Sebastião Correia dos Santos e Rubem César Fernandes e a empresa Desarme e Segurança Ltda. a multa prevista no art. 57 da Lei 8.443/1992, no valor de R$ 40.000,00 (quarenta mil reais) , fixando-lhes o prazo de 15 (quinze) dias, a contar das notificações, para que comprovem, perante o Tribunal (art. 214, inciso III, alínea "a", do Regimento Interno/TCU) , o recolhimento da dívida ao Tesouro Nacional, atualizada monetariamente desde a data deste Acórdão até a do efetivo recolhimento, se for paga após o vencimento, na forma da legislação em vigor;
9.5. autorizar nos termos do art. 26 da Lei 8.443/1992, o parcelamento das dívidas a que se referem os subitens 9.3 e 9.4 acima, em até 36 (trinta e seis) parcelas mensais e sucessivas, sobre as quais incidirão os correspondentes acréscimos legais (débito: atualização monetária e juros de mora; multa: atualização monetária) , cientificando os responsáveis de que a falta de pagamento de qualquer parcela importará no vencimento antecipado do saldo devedor, sem prejuízo das demais medidas legais;
9.6. autorizar, desde logo, a cobrança judicial das dívidas a que se refere este Acórdão, caso não atendidas as notificações, nos termos do art. 28, inciso II, da Lei 8.443/1992; e
9.7. remeter cópia deste Acórdão à Procuradoria da República no Estado do Rio de Janeiro, nos termos do art. 16, § 3º, da Lei 8.443/1992 c/c o § 7º do art. 209 do Regimento Interno do TCU, bem como ao Ministério da Justiça e Segurança Pública, para ciência.

Tomada de Contas Especial deflagrada em face da não comprovação da regular aplicação dos recursos repassados pela União à Associação Viva Comunidade por força do Termo de parceria 20033059200800006, cujo objeto consistia na execução do Projeto Segurança, Controle de Armas e Mobilização da Cidadania, que incluía o Mapeamento do Comércio e Tráfico Ilegal de Armas no Brasil e a realização da Caravana do Desarmamento 2008.

Segunda Câmara

Viva Comunidade (Oscip).

3. Responsáveis: empresa Desarme e Segurança Ltda. (04.049.221/0001-05), Antônio Rangel Torres Bandeira (XXX.401.777-XX), Edson Luiz Benício Leocádio (XXX.966.227-XX), Sebastião Correia dos Santos (XXX.219.347-XX) e Rubem César Fernandes (XXX.351.278-XX).

13.1. Ministros presentes: Vital do Rêgo (Presidente), Augusto Nardes e Antonio Anastasia.
13.2. Ministro-Substituto convocado: Marcos Bemquerer Costa (Relator).

MARCOS BEMQUERER

Cuidam os autos da Tomada de Contas Especial instaurada pelo antigo Ministério da Justiça (atual Ministério da Justiça e Segurança Pública) contra a empresa Desarme e Segurança Ltda. e os Srs. Antônio Rangel Torres Bandeira, Edson Luiz Benício Leocádio, Sebastião Correia dos Santos e Rubem César Fernandes, em face da não comprovação da regular aplicação dos recursos repassados pela União à Viva Comunidade (Organização da Sociedade Civil de Interesse Público - Oscip) , por força do Termo de Parceria 20033059200800006, cujo objeto consistia na execução do "Projeto Segurança, Controle de Armas e Mobilização da Cidadania", que incluía o "Mapeamento do Comércio e Tráfico Ilegal de Armas no Brasil" e a realização da "Caravana do Desarmamento 2008".
2.                Para implementar o objeto pactuado foi prevista a quantia de R$ 807.338,30. Desse valor, R$ 791.111,54 foram transferidos dos cofres federais (peça 10) e o quantum de R$ 16.226,76 coube à quota de contrapartida. O ajuste teve vigência estipulada para o período de 26/9/2009 a 26/9/2010, com prazo para apresentação da prestação de contas em 25/11/2010.
3.	O tomador de contas impugnou o valor original de R$ 202.716,00, imputando responsabilidade pelo dano aos seguintes responsáveis: a) empresa Desarme e Segurança Ltda., contratada pela Oscip Viva Comunidade para execução de contrato de consultoria no âmbito do termo de parceria em exame; b)  Antônio Rangel Torres Bandeira, coordenador e executor do projeto objeto de parceria na Viva Comunidade e sócio-gerente da Desarme e Segurança Ltda.; c) Edson Luiz Benício Leocádio, mandatário do diretor-presidente da Viva Comunidade na contratação da empresa Desarme e Segurança Ltda. (subscritor do referido contrato) ; d) Sebastião Correia dos Santos, presidente da Viva Comunidade; e e)  Rubem César Fernandes, diretor-executivo da Viva Comunidade e responsável pela celebração do termo de parceria, bem como pela efetivação dos pagamentos realizados em benefício da empresa Desarme e Segurança Ltda..
4. 	Em consequência, certificou a irregularidade das contas (peça 122) e a autoridade ministerial atestou haver tomado conhecimento dessa conclusão (peça 124) .
5.                Neste Tribunal, a antiga Secretaria de Controle Externo de Tomada de Contas Especial (Secex/TCE) , atual Unidade de Auditoria Especializada em Tomada de Contas Especial (AudTCE) , apresentou resumo do iter processual e empreendeu o exame técnico da matéria por meio da instrução inserta à peça 163, que reproduzo em parte e com ajustes de forma:
"9. Na instrução inicial (peça 127) , analisando-se os documentos nos autos, concluiu-se pela necessidade de realização de citação para a seguinte irregularidade: 
9.1. Irregularidade: inexecução parcial do objeto do termo de parceria descrito como 'Projeto Segurança, Controle de Armas e Mobilização da Cidadania', com aproveitamento da parcela executada, ante a inexistência de comprovação da efetiva prestação de serviços de consultoria contratados, uma vez que foram apresentadas notas fiscais consideradas inidôneas. 
9.1.1. Evidências da irregularidade: documentos técnicos presentes nas peças 1, 9, 10, 11, 14, 17, 18, 33, 34, 35, 36, 72, 76, 114 e 116.
9.1.2. Normas infringidas: art. 9º, incisos I e II, da Lei 8.666/1993; Portaria Interministerial 127/2008; Decreto-lei 93.872/1986; Decreto-lei 200/1967; Termo de Parceria.
9.2. Débitos relacionados aos responsáveis Sebastião Correia dos Santos, Antônio Rangel Torres Bandeira, Rubem César Fernandes, Edson Luiz Benício Leocádio e Desarme e Segurança Ltda.:
	Data de ocorrência
	Valor histórico (R$) 

	3/11/2008
	8.446,50

	1º/12/2008
	8.446,50

	23/12/2008
	8.446,50

	29/1/2009
	8.446,50

	2/3/2009
	8.446,50

	2/4/2009
	8.446,50

	30/4/2009
	8.446,50

	29/5/2009
	8.446,50

	7/7/2009
	8.446,50

	30/7/2009
	8.446,50

	4/9/2009
	8.446,50

	1º/10/2009
	8.446,50

	30/10/2009
	8.446,50

	2/12/2009
	8.446,50

	22/12/2009
	8.446,50

	5/2/2010
	8.446,50

	4/3/2010
	8.446,50

	6/4/2010
	8.446,50

	4/5/2010
	8.446,50

	8/6/2010
	8.446,50

	12/7/2010
	8.446,50

	9/8/2010
	8.446,50

	31/8/2010
	8.446,50

	6/10/2010
	8.446,50

9.2.1. Cofre credor: Tesouro Nacional.
9.2.2. Responsável: Rubem César Fernandes.
9.2.2.1. Conduta: na condição de dirigente da Oscip, realizou pagamentos relativos à parcela do objeto do instrumento em questão sem que a execução da integralidade dos serviços contratados estivesse efetivamente comprovada, considerando-se a inidoneidade das notas fiscais apresentadas.
 (...) 
9.2.3. Responsável: Antônio Rangel Torres Bandeira. 
9.2.3.1. Conduta: na condição de dirigente da Oscip, realizou pagamentos relativos à parcela do objeto do instrumento em questão sem que a execução da integralidade dos serviços contratados estivesse efetivamente comprovada, considerando-se a inidoneidade das notas fiscais apresentadas.
 (...) 
9.2.4. Responsável: Desarme e Segurança Ltda.
9.2.4.1. Conduta: receber pagamento integral por serviços cuja execução não foi efetivamente comprovada, em face da apresentação de notas fiscais consideradas inidôneas.
 (...) 
9.2.5. Responsável: Sebastião Correia dos Santos.
9.2.5.1. Conduta: na condição de dirigente da Oscip, realizou pagamentos relativos à parcela do objeto do instrumento em questão sem que a execução da integralidade dos serviços contratados estivesse efetivamente comprovada, considerando-se a inidoneidade das notas fiscais apresentadas.
 (...) 
9.2.6. Responsável: Edson Luiz Benício Leocádio.
9.2.6.1. Conduta: na condição de dirigente da Oscip, realizou pagamentos relativos à parcela do objeto do instrumento em questão, sem que a execução da integralidade dos serviços contratados estivesse efetivamente comprovada, considerando-se a inidoneidade das notas fiscais apresentadas.
 (...) 
10. Encaminhamento: citação.
11. Em cumprimento ao pronunciamento da unidade (peça 129) , foi efetuada a citação dos responsáveis, nos moldes adiante:
a)  Desarme e Segurança Ltda. - promovida a citação do responsável, conforme delineado adiante:
	Comunicação: Ofício 22955/2020 - Seproc (peça 139) .
Data da Expedição: 25/5/2020.
Data da Ciência: 29/5/2020 (peça 141) .
Nome Recebedor: Francisco Valdemir.
Observação: Ofício enviado para o endereço do responsável, conforme pesquisa na base de dados no sistema da Receita Federal, custodiada pelo TCU (peça 134) .
Fim do prazo para a defesa: 13/6/2020.
	
b)	 Antônio Rangel Torres Bandeira - promovida a citação do responsável, conforme delineado adiante:
	Comunicação: Ofício 22962/2020 - Seproc (peça 138) .
Data da Expedição: 25/5/2020.
Data da Ciência: 29/5/2020 (peça 140) .
Nome Recebedor: José Dias.
Observação: Ofício enviado para o endereço do responsável, conforme pesquisa na base de dados no sistema da Receita Federal, custodiada pelo TCU (peça 134) .
Fim do prazo para a defesa: 13/6/2020.
	
c)	 Edson Luiz Benício Leocádio - promovida a citação do responsável, conforme delineado adiante:
	Comunicação: Ofício 22957/2020 - Seproc (peça 135) .
Data da Expedição: 25/5/2020.
Data da Ciência: 24/6/2020 (peça 142) .
Nome Recebedor: Valter Inácio.
Observação: Ofício enviado para o endereço do responsável, conforme pesquisa na base de dados no sistema da Receita Federal, custodiada pelo TCU (peça 134) .
Fim do prazo para a defesa: 9/7/2020.
	
d)	 Sebastião Correia dos Santos - promovida a citação do responsável, conforme delineado adiante:
	Comunicação: Ofício 22960/2020 - Seproc (peça 137) .
Data da Expedição: 25/5/2020.
Data da Ciência: 8/7/2020 (peças 160 e 137) .
Observação: Ofício enviado para o endereço do responsável, conforme pesquisa na base de dados no sistema da Receita Federal, custodiada pelo TCU (peça 134) .
Prorrogações de prazo:
	Documento
	Nova data limite

	Termo (peça 152) 
	7/8/2020

Fim do prazo para a defesa: 7/8/2020.
	
e)	 Rubem César Fernandes - promovida a citação do responsável, conforme delineado adiante:
	Comunicação: Ofício 22959/2020 - Seproc (peça 136) .
Data da Expedição: 25/5/2020.
Data da Ciência: 25/6/2020 (peça 143) .
Nome Recebedor: Carlos Silva. 
Observação: Ofício enviado para o endereço do responsável, conforme pesquisa na base de dados no sistema da Receita Federal, custodiada pelo TCU (peça 134) .
Fim do prazo para a defesa: 10/7/2020.
	
12. Conforme Despacho de Conclusão das Comunicações Processuais, as providências inerentes às comunicações processuais foram concluídas. 
13. Transcorrido o prazo regimental, a responsável Desarme e Segurança Ltda. permaneceu silente, devendo ser considerado revel, nos termos do art. 12, § 3º, da Lei 8.443/1992, e os responsáveis Antônio Rangel Torres Bandeira, Edson Luiz Benício Leocádio, Sebastião Correia dos Santos e Rubem César Fernandes apresentaram defesa, que será analisada na seção Exame Técnico.
ANÁLISE DOS PRESSUPOSTOS DE PROCEDIBILIDADE DA IN/TCU 71/2012
Avaliação de Viabilidade do Exercício do Contraditório e da Ampla Defesa
14. Verifica-se que não houve o transcurso de mais de dez anos desde o fato gerador sem que tenha havido a notificação dos responsáveis pela autoridade administrativa federal competente (art. 6º, inciso II, c/c art. 19 da IN/TCU 71/2012, modificada pela IN/TCU 76/2016) , uma vez que o fato gerador da irregularidade sancionada ocorreu em 6/10/2010, e os responsáveis foram notificados sobre a irregularidade pela autoridade administrativa competente conforme abaixo:
14.1. Desarme e Segurança Ltda., por meio do ofício acostado à peça 66, recebido em 19/3/2018, conforme AR (peça 67) ;
14.2. Antônio Rangel Torres Bandeira, por meio do ofício acostado à peça 64, recebido em 19/3/2018, conforme AR (peça 65) ;
14.3. Edson Luiz Benicio Leocádio, por meio do ofício acostado à peça 83, recebido em 22/4/2019, conforme AR na peça 84; 
14.4. Sebastião Correia dos Santos, por meio do ofício acostado à peça 87, recebido em 22/4/2019, conforme AR na peça 88; e
14.5. Rubem César Fernandes, por meio do ofício acostado à peça 85, recebido em 24/4/2019, conforme AR na peça 86. 
Valor de Constituição da TCE 	
15. Verifica-se, ainda, que o valor atualizado do débito apurado (sem juros) em 1º/1/2017 é de R$ 322.984,91, portanto superior ao limite mínimo de R$ 100.000,00, na forma estabelecida conforme os arts. 6º, inciso I, e 19 da IN/TCU 71/2012, modificada pela IN/TCU 76/2016. 
OUTROS PROCESSOS/DÉBITOS NOS SISTEMAS DO TCU COM OS MESMOS RESPONSÁVEIS
16. Informa-se que foram encontrados processos no Tribunal com os mesmos responsáveis:
	Responsável
	Processo

	Edson Luiz Benício Leocádio
	Processo 037.793/2019-5 [TCE, aberto, 'TCE instaurada pela Secretaria Nacional de Segurança Pública em razão de não comprovação da regular aplicação dos recursos repassados pela União, Termo de parceria 20033059200800005, firmado com o Ministério da Justiça e Segurança Pública.'];
Processo 041.587/2021-9 [TCE, aberto, 'TCE instaurada pela Secretaria Nacional de Segurança Pública em razão de não comprovação da regular aplicação dos recursos repassados pela União, Termo de parceria 20033059200800002, firmado com o Ministério da Justiça e Segurança Pública.'].

	Sebastião Correia dos Santos
	Processo 041.587/2021-9 [TCE, aberto, 'TCE instaurada pela Secretaria Nacional de Segurança Pública em razão de não comprovação da regular aplicação dos recursos repassados pela União, Termo de parceria 20033059200800002.'].

	Rubem César Fernandes
	Processo 008.977/2014-3 [TCE, encerrado, 'Impugnação parcial de despesas (Ministério do Esporte: 58000.005085/2008-68) '];
Processo 037.793/2019-5 [TCE, aberto, 'TCE instaurada pelo (a) Secretaria Nacional de Segurança Pública em razão de Não comprovação da regular aplicação dos recursos repassados pela União, Termo de parceria 20033059200800005, firmado com o Ministério da Justiça e Segurança Pública.'];
Processo 041.587/2021-9 [TCE, aberto, 'TCE instaurada pelo (a) Secretaria Nacional de Segurança Pública em razão de Não comprovação da regular aplicação dos recursos repassados pela União, Termo de parceria 20033059200800002, firmado com o Ministério da Justiça e Segurança Pública.'];
Processo 013.016/2007-5 [RMON, encerrado, 'PROGRAMA SEGUNDO TEMPO - PRIMEIRO MONITORAMENTO'].

17. A tomada de contas especial está, assim, devidamente constituída e em condição de ser instruída.
EXAME TÉCNICO
 (...) 
Da revelia da responsável Desarme e Segurança Ltda.
22. No caso vertente, a citação da responsável se deu em endereço proveniente da base de CPFs da Receita Federal, em sistema custodiado pelo TCU. A entrega do ofício citatório nesse endereço ficou comprovada (peças 130, 139 e 141) .
23. Nos processos do TCU, a revelia não leva à presunção de que seriam verdadeiras todas as imputações levantadas contra os responsáveis, diferentemente do que ocorre no processo civil, em que a revelia do réu opera a presunção da verdade dos fatos narrados pelo autor (Acórdão 1009/2018-TCU-Plenário, Relator Min. Bruno Dantas) . Dessa forma, a avaliação da responsabilidade do agente não pode prescindir da prova existente no processo ou para ele carreada. 
24. Ao não apresentar sua defesa, a responsável deixou de produzir prova da regular aplicação dos recursos sob sua responsabilidade, em afronta às normas que impõem aos gestores públicos a obrigação legal de, sempre que demandados pelos órgãos de controle, apresentar os documentos que demonstrem a correta utilização das verbas públicas, a exemplo do contido no art. 93 do Decreto-lei 200/1967: 'Quem quer que utilize dinheiros públicos terá de justificar seu bom e regular emprego na conformidade das leis, regulamentos e normas emanadas das autoridades administrativas competentes.' 
25. Mesmo as alegações de defesa não sendo apresentadas, considerando o princípio da verdade real que rege esta Corte, procurou-se buscar, em manifestações da responsável na fase interna desta Tomada de Contas Especial, se havia algum argumento que pudesse ser aproveitado a seu favor. 
26. Os argumentos apresentados na fase interna (peças 103 e 104) , todavia não elidem as irregularidades apontadas.
27. Em se tratando de processo em que a parte interessada não se manifestou acerca das irregularidades imputadas, não há elementos para que se possa efetivamente aferir e reconhecer a ocorrência de boa-fé na conduta da responsável, podendo este Tribunal, desde logo, proferir o julgamento de mérito pela irregularidade das contas, conforme os termos dos §§ 2º e 6º do art. 202 do Regimento Interno/TCU.
28. Dessa forma, a responsável Desarme e Segurança Ltda deve ser considerada revel, nos termos do art. 12, § 3º, da Lei 8.443/1992, devendo suas contas ser julgadas irregulares, condenando-a solidariamente ao débito apurado e aplicando-lhe a multa prevista no art. 57 da Lei 8.443/1992.
Da defesa dos responsáveis Antônio Rangel Torres Bandeira, Edson Luiz Benício Leocádio, Sebastião Correia dos Santos e Rubem César Fernandes
29. Os responsáveis Antônio Rangel Torres Bandeira, Edson Luiz Benício Leocádio, Sebastião Correia dos Santos e Rubem César Fernandes foram citados pela conduta individual de, na condição de dirigentes da Oscip, realizarem pagamentos relativos à parcela do objeto do instrumento em questão sem que a execução da integralidade dos serviços contratados estivesse efetivamente comprovada, considerando-se a inidoneidade de notas fiscais apresentadas. 
30. Apresentaram defesa, que pode ser resumida nos pontos enumerados e analisados em seguida:
a) a prescrição quinquenal da pretensão punitiva e ressarcitória ocorreu, nos termos da jurisprudência do STF, pois houve o decurso de quase dez anos entre a prestação de contas e a citação dos envolvidos; o princípio da segurança jurídica e da confiança legítima foi violado pela instauração do presente procedimento de tomada de contas especial, em razão do transcurso excessivo de tempo;
b) o objeto foi integralmente cumprido, como provam as publicações anexadas e o reconhecimento do convenente com a aprovação dos serviços prestados e a certificação do Sr. Antônio Rangel Bandeira; a única impugnação de despesas é a relativa à contratação da empresa Desarme e Segurança Ltda.; o ressarcimento do débito, portanto, representa enriquecimento sem causa da administração, pois os serviços foram efetivamente prestados e não causaram dano material;
c) as Oscips não integram a administração pública direta ou indireta e por isso não há obrigação constitucional de licitar e nem seguir as prescrições da Lei 8.666/1993; há provas suficientes de inviabilidade de competição, de singularidade do objeto e de notória especialização para fundamentar a dispensa do procedimento de seleção da equipe técnica da contratada Desarme e Segurança Ltda., especialmente no que diz respeito ao Sr. Antônio Rangel Torres Bandeira, sócio-gerente da empresa; os princípios que norteiam a administração pública foram observados, pois o Sr. Antônio Rangel Torres Bandeira não tem nenhum vínculo com a Oscip.
31. Argumento
31.1. Os responsáveis alegam que houve o transcurso de mais de 5 (cinco) anos desde o prazo de recebimento de recursos pela entidade convenente até a citação. Dessa forma, as questões trazidas estariam prescritas devido ao contido nas normas de direito público (Leis 9.873/1999 e 9.784/1999) .
32. Análise
33. Sobre a ocorrência da prescrição das pretensões punitivas e ressarcitórias, o STF proferiu decisões a respeito do assunto, em especial no Recurso Extraordinário nº 636.886 (Tema 899 da Repercussão Geral) e na Ação Declaratória de Inconstitucionalidade nº 5509, reconhecendo a aplicação do prazo prescricional quinquenal aos processos do Tribunal. 
34. A Suprema Corte tem se pronunciado no sentido de reconhecer não só a aplicação da prescrição quinquenal, com fulcro na interpretação da Lei 9.873/1999, mas também a incidência dos marcos interruptivos do prazo prescricional consignados na referida lei, tantas vezes quanto presentes os suportes fáticos (MS 32201, Relator: Min. Roberto Barroso) . 
35. No caso concreto, tendo como parâmetro a tese firmada pelo STF, no sentido de que ambas as pretensões do TCU (punitiva e ressarcitória) sujeitam-se ao prazo prescricional de 5 anos previsto na Lei 9.873/1999 e, considerando ainda as causas interruptivas previstas no art. 2º da citada lei, temos os seguintes eventos processuais que interromperam a prescrição: 
	a) Parecer MJ/SENASP/DEPRO/CGAP 146/2011, em 7/11/2011 (peça 37) ;
	b) Ofício 692/CGFIS/DEAPSEG 8020/2011, em 09/11/2011 (peça 38) ; 
	c) Nota Técnica CGFIS/DEAPSEG 12/2012, em 16/1/2012 (peça 41) ; 
	d) Ofício/51/CGFIS/DEAPSEG 41/2012, em 31/1/2012 (peça 42) ; 
	e) Parecer MJ/SENASP/DEPRO/CGAP 224/2012, em 21/9/2012 (peça 43) ; 
	f) Ofício/527/CGFIS/DEAPSEG 4725, em 3/10/2012 (peça 44) ; 
	g) Parecer MJ/SENASP/DEPROG/CGAP 479/2013, em 21/10/2013 (peça 46) ; 
	h) Ofício 163/2014/CGFIS/DEAPSEG, em 10/4/2014 (peça 47) ; 
	i) Parecer 56/2015/CGFIS/DEAPSEG/SENASP, em 4/5/2015 (peça 48) ; 
	j) Ofício 105/2015/CGFIS/DEAPSEG/SENASP-MJ, em 5/5/2015 (peça 50) ; 
	l) Ofício 132/2015/CGFIS/DEAPSEG/SENASP-MJ, em 15/6/2015 (peça 52) ; 
m) Parecer 069/015/GTCONVSENASP/CGFIS/DEAPSEG/SENASP, em 12/8/2015 (peça 55) ; 
n) Ofício 31/2015/GTCONVSENASP/CGFIS/DEAPSEG/SENASP-MJ, em 19/8/2015 (peça 56) ; 
o) Despacho 555/2016/GTCONVSENASP/CGFIS/DEAPSEG/SENASP, em 10/5/2016 (peça 62) ; 
p) Parecer 597/2016/GTCONVSENASP/CGFIS/DEAPSEG/SENASP, em 17/5/2016 (peça 60) ; 
q) Ofício 16/2018/COAP/COGIR-SENASP/DIAD/SENASP-MJ, em 1/3/2018 (peça 64) ; 
r) Ofício 17/2018/COAP/COGIR-SENASP/DIAD/SENASP-MJ, em 1/3/2018 (peça 66) ; 
	s) Autorização de abertura de tomada de contas especial, em 05/11/2018 (peça 1) ; 
	t) Parecer 043/2018/COAP/COGIR-SENASP/DIAD/SENASP, em 6/11/2018 (peça 72) ; 
	u) Relatório do Tomador e Contas, em 17/12/2018 (peça 76) ; 
	v) Ofício 2379/2019/GAB-SENASP/SENASP/MJ, em 15/4/2019 (peça 83) ;
	x) 	Ofício 2380/2019/GAB-SENASP/SENASP/MJ, em 15/4/2019 (peça 85) ; 
	y) Ofício 2381/2019/GAB-SENASP/SENASP/MJ, em 15/4/2019 (peça 87) ; 
	z) Ofício 4094/2019/GAB-SENASP/SENASP/MJ, em 11/6/2019 (peça 93) ; 
	a.1) Ofício 4095/2019/GAB-SENASP/SENASP/MJ, em 11/6/2019 (peça 95) ; 
	b.1) Ofício 4096/2019/GAB-SENASP/SENASP/MJ, em 11/6/2019 (peça 97) ; 
c.1) Parecer 6/2020/COAP/CGCONV-SENASP/DIAD/SENASP, em 11/03/2020 (peça 114) ; 
d.1)  Relatório complementar do tomador de contas especial 7/2020/COAP/CGCONVSENASP/DIAD/SENASP, em 11/03/2020 (peça 116) ; 
e.1)  Relatório complementar do tomador de contas especial 7/2020/COAP/CGCONVSENASP/DIAD/SENASP, em 11/3/2020 (peça 118) ; 
f.1)  Relatório de auditoria e-tce 2145/2018, em 30/2/2020 (peça 121) ; 
g.1)  Ofício 22957/2020-TCU/Seproc, em 15/5/2020 (peça 135) ; 
h.1) Ofício 22959/2020-TCU/Seproc, em 15/5/2020 (peça 136) ; 
i.1)  Ofício 22960/2020-TCU/Seproc, em 15/5/2020 (peça 137) ; 
j.1)  Ofício 22962/2020-TCU/Seproc, em 5/5/2020 (peça 138) ; e
l.1)  Ofício 22955/2020-TCU/Seproc, em 15/5/2020 (peça 139) . 
36. Analisando-se a sequência de eventos processuais enumerados no item anterior, os quais teriam o condão de interromper a prescrição no entender do STF, considerando que o fato gerador da irregularidade sancionada ocorreu em 6/10/2010 (art. 4, inciso II, da Resolução 344/2022) , observa-se que não transcorreu o prazo superior a 5 (cinco) ou 3 (três) anos entre os eventos listados nas alíneas acima, o que, no entendimento sufragado pelo STF no julgamento do RE 636.886, não acarreta a prescrição da pretensão punitiva e ressarcitória a cargo do TCU.
37. Isto posto, vez que não configurada a ocorrência da prescrição principal ou intercorrente, a alegação não deve ser acolhida.
38. Argumento
39. Os responsáveis alegam que o objeto foi integralmente cumprido, como provam as publicações anexadas e o reconhecimento do convenente com a aprovação dos serviços prestados e a certificação do Sr. Antônio Rangel Bandeira; a única impugnação de despesas é a relativa à contratação da empresa Desarme e Segurança Ltda.; o ressarcimento do débito, portanto representa enriquecimento sem causa da administração, pois os serviços foram efetivamente prestados e não causaram dano material.
40. Análise 
41. Como é notório, o escopo das tomadas de contas especiais é apurar a responsabilidade por irregularidades e quantificar o débito correspondente. Na apuração de responsabilidade, enfatiza-se a averiguação da contribuição da conduta para a boa e regular aplicação dos recursos. 
42. A boa aplicação diz respeito ao alcance do fim almejado e à regularidade concerne à conformidade da execução física e financeira com a legislação de regência. Sem o cumprimento cumulativo dos dois aspectos, não se pode afirmar que as contas estão regulares.  
43. Diante disso, os responsáveis, a nosso ver, não lograram comprovar a regularidade de suas contas, apesar da aprovação dos serviços obtida. 
44. Embora não esteja claro o nexo entre os recursos alocados e os aparentes bons resultados do convênio, tais como os eventos documentados por fotos, os artigos e os relatórios resultantes, isso não autoriza dizer que foi regular. A execução física e financeira não restou devidamente comprovada, nos termos da lei. A mera juntada de documentação fiscal e contábil de forma desordenada e desconexa não pode ser considerada como cumprimento do dever de comprovar a boa e regular aplicação dos recursos repassados por meio do convênio [ou instrumentos congêneres]. 
45. O Parecer 043/2018/COAP/COGIR-SENASP/DIAD/SENASP (peça 72) a esse respeito consigna: 
' (...) referente à alegação de que farta documentação deixou de ser analisada e, portanto, desconsiderada para fins de aprovação das contas, esta carece de veracidade, pois não há qualquer constatação dessa argumentação, uma vez que inexiste indicação de quais documentos deixaram de ser apreciados. Além do mais, é de conhecimento geral que o gestor dos recursos é quem deve comprovar suas contas por meio de documentos válidos, o que não se confunde com qualquer documento. Todavia o juízo acerca da validade dos documentos apresentados pertence ao órgão tomador de contas, pois consiste em apreciação de mérito da administração, detentora de boa-fé presumida e legitimidade. O que significa dizer que, diante da ocorrência de prejuízo a terceiros, estes devem comprovar, materialmente, seus danos. Logo, eventuais deduções e/ou acusações despidas de provas idôneas, não merecem a atenção do analista, prática que inclusive pode ser interpretada como má-fé, considerando o volume maciço de documentos encaminhados muitas vezes repetidos, desorganizados e sem as devidas correções.' 
46. Apesar da desorganização, estão comprovadas nos autos irregularidades graves em processos e documentos de liquidação, tais como notas fiscais pagas antes da emissão, pagamento antecipado de despesas não comprovadas documentalmente etc. No que diz respeito especificamente à impugnação dos valores que compõe o débito, ressalte-se ainda que, sem qualquer comprovação que justificasse a impropriedade: 
' (...) todos os documentos de liquidação emitidos pela empresa Desarme e Segurança Ltda o foram no valor de R$ 9.000,00 (nove mil reais) , consoante disposição contratual (7077039) . Contudo, a partir dos extratos bancários, observou-se que o real pagamento se deu na ordem de R$ 8.846,50 (oito mil oitocentos e quarenta e seis reais e cinquenta centavos) . Todavia, em que pese a alegação de que essa diferença, a menor, refere-se ao desconto dos respectivos tributos, não foram juntadas aos autos as devidas comprovações' (peça 72) . 
47. Diante disso, resta claro que não assiste razão aos defendentes quando alegam que a boa e regular execução física e financeira do objeto está integralmente comprovada pelas publicações anexadas e o reconhecimento da expertise da contratada, por parte do órgão repassador dos recursos. Diante das falhas de comprovação e dos indícios de favorecimento pessoal, o ressarcimento do débito, portanto, é devido, e não representa enriquecimento sem causa da administração.
48. Argumentos
49. Os responsáveis alegam que as Oscips não integram a administração pública direta ou indireta e por isso não há obrigação constitucional de licitar e nem seguir as prescrições da Lei 8.666/1993; há provas suficientes de inviabilidade de competição, de singularidade do objeto e de notória especialização para fundamentar a dispensa do procedimento de seleção da equipe técnica da contratada Desarme e Segurança Ltda., especialmente no que diz respeito ao Sr. Antônio Rangel Torres Bandeira, sócio-gerente da empresa; os princípios que norteiam a administração pública foram observados, pois o Sr. Antônio Rangel Torres Bandeira não tem nenhum vínculo com a Oscip.
50. Análise
51. Assiste razão aos defendentes quando entendem que as Oscips não integram a administração pública direta ou indireta e por isso não tem a obrigação de licitar, mas se equivocam quando defendem que também estão afastadas as prescrições da Lei 8.666/1993, o que inclui necessariamente os princípios balizadores dos procedimentos licitatórios, possuidores de berço constitucional.  
52. De fato, com o advento do Decreto 6.170/2007, ficou afastada a obrigatoriedade de adoção de procedimentos licitatórios exigidos da administração pública direta e indireta, por parte das entidades privadas que gerem recursos públicos mediante convênio, contrato de repasse ou termo de execução descentralizada. No entanto, nas contratações com recursos da União, é exigido o acatamento dos princípios da impessoalidade, da moralidade e da economicidade, sendo necessária, no mínimo, a realização de consulta de preços de mercado antes da celebração de contrato, consoante prescreve o art. 11 do Decreto 6.170/2007, verbis: 
'Art. 11. Para efeito do disposto no art. 116 da Lei nº 8.666, de 21 de junho de 1993, a aquisição de produtos e a contratação de serviços com recursos da União transferidos a entidades privadas sem fins lucrativos deverão observar os princípios da impessoalidade, moralidade e economicidade, sendo necessária, no mínimo, a realização de cotação prévia de preços no mercado antes da celebração do contrato.' 
53. O que se exigiu na contratação da empresa Desarme e Segurança Ltda. foi basicamente o respeito aos princípios da impessoalidade e moralidade, diante do fato, posteriormente admitido na fase interna por meio de carta (peça 59) , de que o sócio-gerente da contratada, o Sr. Antônio Rangel Torres Bandeira, assumiu cumulativamente a função de coordenador do objeto do Termo de Parceria. Saliente-se que não se questiona aqui se a contratação da empresa teria sido calcada ou não na notória expertise de sua equipe e na reconhecida capacidade profissional e técnica dos seus quadros. O que causa perplexidade é o conflito de interesses existente entre o cargo de coordenador de projetos da contratante e o de sócio-gerente da contratada, numa relação contratual de gestão de recursos públicos repassados em favor da primeira. 
54. Como referido no Parecer 043/2018/COAP/COGIR-SENASP/DIAD/SENASP (peça 72) , tal situação pode ser facilmente comprovada por meio da descrição constante no 'Item 3 - Coordenação do Projeto/Indicação Formal do Responsável Pela Execução do Projeto' do Projeto apresentado pela Oscip; e a condição de sócio-gerente pode ser facilmente constatada, no teor do Contrato de Prestação de Serviços nº 001/2008 (7077039) . 
55. Assim, ao nosso ver, os argumentos apresentados não se sustentam, sendo-lhes aplicáveis os seguintes enunciados de jurisprudência: 
'Na gestão de recursos públicos federais recebidos mediante transferências voluntárias, a OSCIP deve observar os princípios da impessoalidade, moralidade e economicidade, além da cotação prévia de preços no mercado antes da celebração do contrato.' (Acórdão 114/2010-TCU-Plenário, rel. Min. Benjamin Zymler) . 
'A partir da edição do Decreto 6.170/2007, afastou-se a obrigatoriedade, por parte das entidades privadas que gerem recursos públicos mediante convênio, contrato de repasse ou termo de execução descentralizada, da observância dos procedimentos licitatórios exigíveis para a administração pública direta e indireta. Nas contratações com recursos da União, exige-se lhes a observância dos princípios da impessoalidade, da moralidade e da economicidade, sendo necessária, no mínimo, a realização de cotação prévia de preços no mercado antes da celebração de contrato.' (art. 11 do Decreto 6.170/2007) (Acórdão 11461/2021-TCU-Primeira Câmara, rel. Min. Vital do Rêgo) . 
'As Organizações Sociais, em suas contratações mediante uso de verbas públicas, não estão sujeitas à observância dos estritos procedimentos das normas gerais de licitações e contratos aplicáveis ao Poder Público, e sim aos seus regulamentos próprios, pautados nos princípios gerais aplicáveis à Administração Pública.'  (Acórdão 5236/2015-TCU-Segunda Câmara, rel. Min. Raimundo Carreiro) . 
56. Da análise procedida acima, verifica-se que os argumentos de defesa não foram suficientes para elidir a irregularidade pela qual estão sendo responsabilizados, de forma que devem ser rejeitados.
57. Não há elementos para que se possa efetivamente aferir e reconhecer a ocorrência de boa-fé na conduta de Antônio Rangel Torres Bandeira, Edson Luiz Benício Leocádio, Sebastião Correia dos Santos e Rubem César Fernandes, podendo este Tribunal, desde logo, proferir o julgamento de mérito pela irregularidade das contas, conforme os termos dos §§ 2º e 6º do art. 202 do Regimento Interno do TCU, condenando-se os responsáveis ao débito apurado e aplicando-lhes a multa prevista no art. 57, da Lei 8.443/1992.
Dos demais requerimentos dos responsáveis Antônio Rangel Torres Bandeira, Edson Luiz Benício Leocádio, Sebastião Correia dos Santos e Rubem César Fernandes
58. Além dos argumentos apresentados em suas alegações de defesa, eles requerem o seguinte:
58.1. Parcelamento em condição de solidariedade de todo o débito em 36 vezes, com fundamento no art. 217 do Regimento Interno/TCU.
Análise
59. Quanto aos requerimentos reproduzidos anteriormente, ante os fatos apurados no exame técnico, há possibilidade de deferimento, com arrimo no art. 26 da Lei 8.443/1992, c/c o art. 217, §1º do Regimento Interno/TCU, nos termos em que foi solicitado (36 parcelas) , incidindo, sobre cada uma dela, correção monetária e os correspondentes acréscimos legais, consoante é praxe no âmbito deste Tribunal quando do julgamento em débito.
Dolo ou Erro Grosseiro no TCU (art. 28 da LINDB) 
60. Cumpre avaliar, por fim, a caracterização do dolo ou erro grosseiro, no caso concreto, tendo em vista a diretriz constante do art. 28 do Decreto-lei 4.657/1942 (Lei de Introdução à Normas do Direito Brasileiro - LINDB) acerca da responsabilização de agentes públicos no âmbito da atividade controladora do Estado. Desde a entrada em vigor da Lei 13.655/2018 (que inseriu os artigos 20 ao 30 ao texto da LINDB) , essa análise vem sendo incorporada cada vez mais aos acórdãos do TCU, com vistas a aprimorar a individualização das condutas e robustecer as decisões que aplicam sanções aos responsáveis. 
61. Acerca da jurisprudência que vem se firmado sobre o tema, as decisões até o momento proferidas parecem se inclinar majoritariamente para a equiparação conceitual do 'erro grosseiro' à 'culpa grave'. Para fins do exercício do poder sancionatório do TCU, tem-se considerado como erro grosseiro o que resulta de grave inobservância do dever de cuidado e zelo com a coisa pública (Acórdão 2391/2018-TCU-Plenário, Relator: Benjamin Zymler, Acórdão 2924/2018-TCU-Plenário, Relator: José Mucio Monteiro, Acórdão 11762/2018-TCU-Segunda Câmara, Relator: Marcos Bemquerer, e Acórdãos 957/2019, 1.264/2019 e 1.689/2019, todos do Plenário, Relator Augusto Nardes) . 
62. Quanto ao alcance da expressão 'erro grosseiro', o Ministro Antônio Anastasia defende que o correto seria considerar 'o erro grosseiro como culpa grave, mas mantendo o referencial do homem médio' (Acórdão 2012/2022-TCU-Segunda Câmara) . Desse modo, incorre em erro grosseiro o gestor que falha gravemente nas circunstâncias em que não falharia aquele que emprega um nível de diligência normal no desempenho de suas funções, considerando os obstáculos e dificuldades reais que se apresentavam à época da prática do ato impugnado (art. 22 da LINDB) . 
63. No caso em tela, as irregularidades consistentes na inexecução parcial do objeto com aproveitamento da parcela executada, ante a inexistência de comprovação da efetiva prestação de serviços configuram violação não só ao art. 9º, incisos I e II, da Lei 8.666/1993; Portaria Interministerial 127/2008; Decreto-lei 93.872/1986; e Decreto-lei 200/1967, mas também a princípios basilares da administração pública, como os da impessoalidade, da moralidade e da economicidade. Depreende-se, portanto, que as condutas dos responsáveis se distanciaram daquela que seria esperada de um administrador médio, a revelar grave inobservância no dever de cuidado no trato com a coisa pública, num claro exemplo de erro grosseiro a que alude o art. 28 da LINDB (Acórdão 1689/2019-TCU-Plenário, Relator Min. Augusto Nardes; Acórdão 2924/2018-TCU-Plenário, Relator Min. José Mucio Monteiro; Acórdão 2391/2018-TCU-Plenário, Relator Min. Benjamin Zymler) ."
6.               Com essas considerações, a unidade técnica oferece ao Tribunal a proposta de encaminhamento que se segue (peças 163 a 165) :
a)  considerar revel a empresa Desarme e Segurança Ltda, com fulcro no art. 12, § 3º, da Lei 8.443/1992; 
b)  rejeitar as alegações de defesa apresentadas pelos Srs. Antônio Rangel Torres Bandeira, Edson Luiz Benício Leocádio, Sebastião Correia dos Santos e Rubem César Fernandes; 
c)  julgar irregulares, nos termos dos arts. 1º, inciso I, 16, inciso III, alíneas "b" e "c", da Lei 8.443/1992, as contas da Desarme e Segurança Ltda. e dos Srs. Antônio Rangel Torres Bandeira, Edson Luiz Benício Leocádio, Sebastião Correia dos Santos e Rubem César Fernandes, condenando-os solidariamente ao pagamento das importâncias a seguir especificadas:
	Data de ocorrência
	Valor histórico (R$) 

	3/11/2008
	8.446,50

	1º/12/2008
	8.446,50

	23/12/2008
	8.446,50

	29/1/2009
	8.446,50

	2/3/2009
	8.446,50

	2/4/2009
	8.446,50

	30/4/2009
	8.446,50

	29/5/2009
	8.446,50

	7/7/2009
	8.446,50

	30/7/2009
	8.446,50

	4/9/2009
	8.446,50

	1º/10/2009
	8.446,50

	30/10/2009
	8.446,50

	2/12/2009
	8.446,50

	22/12/2009
	8.446,50

	5/2/2010
	8.446,50

	4/3/2010
	8.446,50

	6/4/2010
	8.446,50

	4/5/2010
	8.446,50

	8/6/2010
	8.446,50

	12/7/2010
	8.446,50

	9/8/2010
	8.446,50

	31/8/2010
	8.446,50

	6/10/2010
	8.446,50

d) aplicar individualmente aos responsáveis acima indicados a multa prevista no art. 57 da Lei 8.443/1992;
e) autorizar, desde logo, o parcelamento e a cobrança judicial das dívidas; e
f) encaminhar cópia da deliberação que vier a ser proferida ao Ministério da Justiça e, nos termos do § 3º do art. 16 da Lei 8.443/1992, à Procuradoria da República no Estado do Rio de Janeiro.
7.	O Ministério Público junto a este Tribunal, representado pelo Procurador Marinus Eduardo De Vries Marsico, concordou com a secretaria instrutiva (peça 166) .
É o Relatório.

Gustavo Telles da Silva (207.064/OAB-RJ) e Pablo Siqueira dos Santos Souza (141.641/OAB-RJ).

Procurador Sérgio Ricardo Costa Caribé.

TOMADA DE CONTAS ESPECIAL. TERMO DE PARCERIA. EXECUÇÃO PARCIAL DO OBJETO PACTUADO. CONTRATAÇÃO DE SERVIÇOS DE CONSULTORIA, SEM A COMPROVAÇÃO DA EFETIVA PRESTAÇÃO DESSES SERVIÇOS. QUANTIFICAÇÃO PARCIAL DO DÉBITO. CITAÇÕES. ALEGAÇÕES DE DEFESA INSUFICIENTES PARA AFASTAR AS OCORRÊNCIAS. IRREGULARIDADE DAS CONTAS DOS RESPONSÁVEIS, COM DÉBITO E MULTA.

TOMADA DE CONTAS ESPECIAL (TCE)

Unidade de Auditoria Especializada em Tomada de Contas Especial (AudTCE).

A presente Tomada de Contas Especial foi instaurada pelo antigo Ministério da Justiça (atual Ministério da Justiça e Segurança Pública) contra a empresa Desarme e Segurança Ltda. e os Srs. Antônio Rangel Torres Bandeira, Edson Luiz Benício Leocádio, Sebastião Correia dos Santos e Rubem César Fernandes, em face da não comprovação da regular aplicação dos recursos repassados pela União à Viva Comunidade (Organização da Sociedade Civil de Interesse Público - Oscip) , por força do Termo de Parceria 20033059200800006, cujo objeto consistia na execução do "Projeto Segurança, Controle de Armas e Mobilização da Cidadania", que incluía o "Mapeamento do Comércio e Tráfico Ilegal de Armas no Brasil" e a realização da "Caravana do Desarmamento 2008".
2.	Com a finalidade de cumprir o objeto acordado, pactuou-se a quantia de R$ 807.338,30, da qual R$ 791.111,54 couberam à União e R$ 16.226,76 corresponderam à quota de contrapartida. O ajuste teve vigência estipulada para o período de 26/9/2009 a 26/9/2010, com prazo para apresentação da prestação de contas em 25/11/2010.
3.	O tomador de contas constatou que houve execução parcial da parceria em questão, porquanto a Oscip Viva Comunidade contratou serviços de consultoria da empresa Desarme e Segurança Ltda. para implementar parcela do objeto acordado, mas não houve a comprovação da efetiva prestação desses serviços, por deficiências na documentação de despesa.
4.	Outro quesito impugnado foi o fato de o dirigente da OSCIP, Sr. Antônio Rangel Torres Bandeira, ser sócio-gerente da empresa Desarme e Segurança Ltda., o que iria de encontro aos princípios da impessoalidade, da legalidade e da isonomia. 
5.	Por conseguinte, o Relatório de TCE registrou débito no valor original de R$ 202.716,00, em face da impugnação da prestação de contas do Termo de Parceria 20033059200800006, decorrente da execução parcial do seu objeto, atribuindo responsabilidade pelo dano: a) à empresa Desarme e Segurança Ltda., contratada pela Oscip Viva Comunidade para execução de avença de consultoria no âmbito do termo de parceria em exame; e b)  aos Srs. Antônio Rangel Torres Bandeira, coordenador e executor do projeto objeto de parceria na Viva Comunidade e sócio-gerente da empresa Desarme e Segurança Ltda.; Edson Luiz Benício Leocádio, mandatário do diretor-presidente da Viva Comunidade na contratação da empresa Desarme e Segurança Ltda. (subscritor do referido contrato) ; Sebastião Correia dos Santos, presidente da Viva Comunidade; e Rubem César Fernandes, diretor-executivo da Viva Comunidade e responsável pela celebração do termo de parceria, bem como pela efetivação dos pagamentos realizados em benefício da precitada empresa.
6.	Nesta Corte, a antiga Secretaria de Controle Externo de Tomada de Contas Especial (Secex/TCE) , atual Unidade de Auditoria Especializada em Tomada de Contas Especial (AudTCE) , promoveu a citação dos arrolados no item precedente, para que recolhessem o débito apurado nos autos e/ou apresentassem alegações de defesa em face da execução parcial do objeto do termo de parceria, ante a inexistência de comprovação da efetiva prestação de serviços de consultoria contratados (peças 127 a 129) . 
7.	A unidade técnica deixou de deflagrar audiência pelo fato de o Sr. Antônio Rangel Torres Bandeira, dirigente da OSCIP, ter contratado a empresa Desarme e Segurança Ltda., da qual era sócio-gerente, porque a avença entre a sociedade empresária e a Viva Comunidade foi firmada em 2009 e já havia passado mais de 10 anos à época da instrução (inicial) deste processo (2020, peça 127) , interregno temporal que alcançaria a prescrição punitiva na hipótese de aplicação de multa do art. 58 da Lei 8.443/1992, nos termos da atualmente superada tese da prescrição da pretensão sancionatória decenal, fixada pelo Acórdão 1441/2016-TCU-Plenário (rel. min. Benjamin Zymler; red. min. Walton Alencar Rodrigues) .
8.	Notificada, a empresa Desarme e Segurança Ltda. não adimpliu a dívida, tampouco trouxe ao descortino do Tribunal suas alegações, deixando transcorrer in albis o prazo que lhe foi conferido, o que caracteriza a revelia prevista no art. 12, § 3º, da Lei 8.443/1992. Os demais instados a se manifestar nos autos optaram por oferecer suas defesas em conjunto (peça 157) , as quais foram analisadas pela unidade instrutiva com a proposta de não acolhimento pelo Tribunal.
9.	Por conseguinte, os autos vieram conclusos ao gabinete com a sugestão de encaminhamento, em substância, na linha da irregularidade das contas dos responsáveis, acompanhada da condenação solidária ao pagamento do débito quantificado no processo e imposição individual da multa prevista no art. 57 da Lei 8.443/1992 (peças 163 a 165) . O Parquet especializado concordou com a unidade técnica (pela 166) . 
10.	Fixados o iter processual, a análise de mérito e o desfecho alvitrado, passo ao exame da defesa dos agentes, que pode ser assim resumida:
a) incidiu a prescrição quinquenal das pretensões punitiva e ressarcitória do Tribunal, conforme a jurisprudência do Supremo Tribunal Federal, pois houve o decurso de quase dez anos entre a prestação de contas e a citação dos envolvidos;
b) o objeto foi integralmente cumprido, como provam as publicações anexas e o reconhecimento do convenente, com a aprovação dos serviços prestados;
c) as Oscips não integram a administração pública direta ou indireta e por isso não há obrigação constitucional de licitar e nem de seguir as prescrições da Lei 8.666/1993; e 
d)  os princípios que norteiam a administração pública foram observados, pois o Sr. Antônio Rangel Torres Bandeira não tem vínculo algum com a Oscip.
11.	Alfim, em essência, requerem: a) o fracionamento das dívidas em 36 parcelas, com a ressalva de que esse pedido não "representa o reconhecimento das razões expostas pela extinta unidade jurisdicionada"; b) a declaração da prescrição quinquenal; c) o reconhecimento de que não há razão fática ou jurídica para devolução de recursos públicos; e d) a aprovação das contas da Oscip Viva Comunidade. 
12.	Deixo de examinar as assertivas indicadas nas alíneas c e d do item 10 acima, porquanto a relação jurídica entre as Oscips e a administração pública, bem como a hipótese de possível infração a princípios constitucionais não foram objeto de questionamento na citação endereçada aos responsáveis pelo Tribunal. De conseguinte, sobram para análise as afirmações que constam das alíneas a e b.
13.	Acerca da prescrição, o Plenário desta Casa aprovou, mediante o Acórdão 2285/2022-TCU-Plenário (rel. min. Antônio Anastasia) , a Resolução/TCU 344/2022 cujo texto estabelece que as pretensões punitiva e ressarcitória nos processos de controle externo (exceto para atos de pessoal) prescrevem em cinco anos (art. 2º, prescrição principal ou geral) ou em três, se o processo ficar paralisado, pendente de julgamento ou despacho (art. 8º, prescrição intercorrente) , conforme o previsto na Lei 9.873/1999 (art. 1º) , diploma que regula o prazo para o exercício da ação punitiva movida pela administração pública federal.
14.	No caso concreto, o termo a quo da prescrição deve ser a data da prestação de contas ao órgão competente para a sua análise inicial, com base no inciso II do art. 4º da referida Resolução, ou seja, 25/11/2010, e deve levar em consideração os seguintes eventos processuais interruptivos do prazo de prescrição, igualmente previstos na norma de referência (art. 5º e §§ 1º e 2º do art. 8º) :
a) Parecer MJ/SENASP/DEPRO/CGAP 146/2011, de 7/11/2011 (peça 37) ;
	b) Nota Técnica CGFIS/DEAPSEG 12/2012, de 16/1/2012 (peça 41) ; 
	c) Parecer MJ/SENASP/DEPRO/CGAP 224/2012, de 21/9/2012 (peça 43) ; 
	d) Parecer MJ/SENASP/DEPROG/CGAP 479/2013, de 21/10/2013 (peça 46) ; 
	e) Parecer 56/2015/CGFIS/DEAPSEG/SENASP, de 4/5/2015 (peça 48) ; 
	f) Parecer 069/015/GTCONVSENASP/CGFIS/DEAPSEG/SENASP, de 12/8/2015 (peça 55) ; 
g) Despacho 555/2016/GTCONVSENASP/CGFIS/DEAPSEG/SENASP, de 10/5/2016 (peça 62) ; 
h) Parecer 597/2016/GTCONVSENASP/CGFIS/DEAPSEG/SENASP, de 17/5/2016 (peça 60) ; 
	i) Parecer 043/2018/COAP/COGIR-SENASP/DIAD/SENASP, de 6/11/2018 (peça 72) ; 
	j) Relatório do Tomador e Contas, de 17/12/2018 (peça 76) ; 
	k) Parecer 6/2020/COAP/CGCONV-SENASP/DIAD/SENASP, de 11/03/2020 (peça 114) ; 
l) instrução (preliminar) da unidade técnica com a proposta de citação dos arrolados nesta TEC, de maio de 2022 (peças 127 a 129) ; e 
m)  instrução (de mérito) da unidade técnica, de outubro de 2022 (peças 163 a 165) .
15.	Como se percebe do iter acima, os fatos processuais que interrompem a prescrição ocorreram em intervalos inferiores ao triênio previsto no art. 8º, caput, da Resolução/TCU 344/2022, e ao quinquênio indicado no art. 2º da norma precitada, afastando, respectivamente, a incidência das prescrições intercorrente e principal.
16.	A outra alegação apresentada pelos responsáveis refere-se à suposta integral execução do objeto do Termo de Parceria 20033059200800006. Ocorre que, no âmbito da parceria, não foi comprovada a execução financeira e física do contrato de consultoria firmado entre a Oscip e a empresa Desarme e Segurança Ltda., ante a deficiência registrada pelo tomador de contas nos documentos de despesas.
17.	Para melhor aproximação com a matéria, transcrevo parte do Parecer 043/2018/COAP/COGIR-SENASP/DIAD/SENASP, de 6/11/2018, que esclarece a questão (peça 72, p. 9 a 11) :
"6.2.2 Irregularidades Constantes nos Documentos de Liquidação 
6.2.2.1 Nenhuma das notas fiscais apresentadas foi devidamente atestada por uma comissão ou servidor responsável, o que viola o disposto cláusula contratual nº 2.1 (7077039) : 'Os pagamentos serão efetuados em até 05 (cinco) dias úteis contados da data de apresentação da Nota Fiscal devidamente atestada pelo responsável da solicitação dos serviços, juntamente com a informação do orçamento realizado'. 
6.2.2.2 Das vinte e quatro notas fiscais apresentadas (7077709) , quatro foram pagas antes da sua efetiva emissão, conforme demonstram os extratos bancários (7077701) e; de forma mais didática, a Relação de Notas Fiscais de Serviço abaixo descrita, nos itens 18, 19, 20 e 23:
 (...) 
6.2.2.2.1 O pagamento antecipado de despesas não comprovadas por meio de documento hábil configura violação nítida aos preceitos básicos da liquidação da despesa pública, conforme dispõe o art. 63 da (...) Lei 4.320/64:
6.2.2.2.2 De igual modo, vai de encontro ao que prevê o próprio Contrato de Prestação de Serviços nº 001/2008, em seu 'Item 2.1', ao dispor que os pagamentos serão efetuados em até 05 (cinco) dias úteis, contados da data de apresentação da Nota Fiscal devidamente atestada. 
6.2.2.3 Outro fator que merece relevo, relaciona-se ao pagamento das notas ficais. Isso porque todos os documentos de liquidação emitidos pela empresa Desarme e Segurança Ltda. o foram no valor de R$ 9.000,00 (nove mil reais) , consoante disposição contratual (7077039) . Contudo, a partir dos extratos bancários, observou-se que o real pagamento se deu na ordem de R$ 8.846,50 (oito mil oitocentos e quarenta e seis reais e cinquenta centavos) . Todavia, em que pese a alegação de que essa diferença, a menor, refere-se ao desconto dos respectivos tributos, não foram juntadas aos autos as devidas comprovações." 
18.	Como se percebe, os elementos acostados aos autos pelo tomador de contas indicam que não houve a comprovação da execução física e financeira dos serviços de consultoria pagos à empresa Desarme e Segurança Ltda. pela Oscip Viva Comunidade.
19.	Deve-se deixar bem frisado que cabe a quem administra verbas públicas o ônus de demonstrar a boa e regular aplicação da integralidade dos recursos federais recebidos. Essa obrigação deriva do ordenamento jurídico, nos termos do bloco normativo composto pelas disposições dos arts. 70, parágrafo único, da Constituição Federal, 93 do Decreto-lei 200/1967 e 66 do Decreto 93.872/1986, e dela o gestor deve se desincumbir mediante documentação idônea, que reflita, de forma efetiva, os gastos efetuados e o nexo de causalidade entre as despesas realizadas e a verba federal repassada, o que não ocorreu nestes autos, em face das irregularidades contatadas nas notas fiscais impugnadas pelo tomador de contas.
20.	Noutras palavras, no caso concreto, o dano ao erário decorre da não comprovação da boa e regular aplicação dos recursos transferidos à Oscip Viva Comunidade sob a égide do Termo de Parceria 20033059200800006, ante a constatação da execução parcial do objeto desse ajuste, decorrente de ausência de demonstração da prestação de serviços de consultoria no âmbito daquele termo.
21.	A empresa Desarme e Segurança Ltda. recebeu recursos federais, mas não houve indicação no processo, por meio de documentação isenta de falhas, de que prestou os serviços objeto de sua contratação, razão pela qual foi providencialmente arrolada nos autos para responder solidariamente pelo dano junto com os demais gestores.
22.	Igualmente devem ser responsabilizados os Srs. Antônio Rangel Torres Bandeira, Edson Luiz Benício Leocádio, Sebastião Correia dos Santos e Rubem César Fernandes, nos termos sugeridos pela unidade técnica, pois pagaram por serviços (de consultoria)  cuja execução não restou comprovada.
23.	Nessa conexão de ideias, as contas da empresa e dos agentes devem ser julgadas irregulares, condenando-se solidariamente ao ressarcimento do débito quantificado no Relatório precedente.
24.	Ante a gravidade das faltas apuradas e da reprovabilidade de condutas, entendo que esta Corte deve aplicar aos responsáveis multa individual proporcional ao dano prevista no art. 57 da Lei 8.443/1992, porquanto concorreram e contribuíram na medida de suas responsabilidades para má utilização de recursos públicos federais, sem a integral contraprestação desses serviços, o que caracteriza culpa grave ou erro grosseiro, nos termos do art. 28 da LINDB (Lei de Introdução às Normas do Direito Brasileiro, Decreto-lei 4.657/1942, inserido pela Lei 13.655/2018) e na linha da jurisprudência desta Casa de Contas (v.g. Acórdãos 6.123/2022 e 6.003/2022, da 2ª Câmara, ambos da relatoria do Min. Bruno Dantas; e Acórdão 3215/2022-TCU-Primeira Câmara, rel. Min. Subst. Augusto Sherman, entre outros) . 
25.	Outrossim, deve ser autorizado o pagamento das dívidas em até 36 parcelas mensais e consecutivas, haja vista que houve solicitação nesse sentido, e a sua cobrança judicial, com envio de cópia do Acórdão que vier a ser proferido à Procuradoria da República no Estado do Rio de Janeiro, nos termos do art. 16, § 3º, da Lei 8.443/1992 c/c o § 7º do art. 209 do Regimento Interno do TCU, e ao Ministério da Justiça e Segurança Pública, para ciência.
	Ante o exposto, voto por que seja aprovada a deliberação que ora submeto a este Colegiado.
T.C.U., Sala das Sessões, em 28 de fevereiro de 2023.
 
MARCOS BEMQUERER COSTA 
Relator